臺灣臺南地方法院刑事判決
110年度訴字第1002號
公  訴  人  臺灣臺南地方檢察署檢察官
被      告  江政威




上列被告因妨害自由案件，經檢察官提起公訴（110年度偵字第6
069號），本院判決如下：
    主  文
江政威共同犯剝奪他人行動自由罪，處有期徒刑伍月，如易科罰
金，以新臺幣壹仟元折算壹日。
其餘被訴部分（即被訴非法持有刀械部分）無罪。
    事  實
一、方煒忠、吳伊婷分別與郝志洋有債務糾紛，方煒忠及吳伊婷
    遂找鍾佳哲為其等催討債務，於民國110年3月4日下午1時45
    分許，在址設臺南市○○區○○路0段000號溫莎堡汽車旅館（以
    下簡稱溫莎堡仁德館）307房，鍾佳哲與張儷瓊、江政威在
    該房相聚聊天提及此事，鍾佳哲遂請當時與郝志洋有聯繫之
    張儷瓊（業經本院判決無罪），以微信通訊軟體聯絡郝志洋
    ，佯稱約郝志洋見面，確定郝志洋同意前來後，鍾佳哲遂持
    其所有白色蘋果廠牌手機1支（IMEI：000000000000000號）
    聯絡方煒忠、吳伊婷前來溫莎堡仁德館，而方煒忠於接獲鍾
    佳哲之邀約後，持本案扣案之管制刀械手杖刀1支（非法持
    有刀械部分業經本院判處有期徒刑3月）駕車搭載吳伊婷及
    其男友李汶庭，於同日下午2至3時許，前往溫莎堡仁德館30
    7房與鍾佳哲等人會合，鍾佳哲、方煒忠、吳伊婷、江政威
    、李汶庭竟共同基於剝奪他人行動自由之犯意聯絡（妨害自
    由部分，鍾佳哲、方煒忠、吳伊婷分別業經本院判處有期徒
    刑5月，李汶庭則判處有期徒刑4月），由鍾佳哲租用溫莎堡
    仁德館612房後，鍾佳哲、方煒忠先從307房至612房廁所等
    候，待郝志洋於同日下午4時58分許，騎乘機車前往溫莎堡
    仁德館，進入612房時，鍾佳哲、方煒忠旋從廁所衝出，郝
    志洋見狀欲逃出房門，方煒忠遂自後環抱郝志洋阻止其離開
    ，江政威則持方煒忠交付之手杖刀（江政威所涉非法持有刀
    械部分，詳下述無罪部分），與李汶庭、吳伊婷等人陸續從
    307房前往612房一同控制郝志洋之行動，並扣住郝志洋隨身
    攜帶之2支手機，脅迫稱如不還債就要用該2支手機抵債，期
    間江政威並持手杖刀作勢要攻擊郝志洋，鍾佳哲等人並威脅
    郝志洋須當日償還債務方能離開，然因郝志洋身上現金不足
    ，郝志洋乃撥打其母親郭德彩之電話，由江政威與郭德彩對
    話協商郝志洋之債務，並相約至臺南市東區中華路與崇德路
    口之85度Ｃ碰面取錢後，江政威乃將手杖刀交回方煒忠，由
    方煒忠及李汶庭看守郝志洋，其他人則返回307房準備前往
    與郭德彩碰面。然因郝志洋過程中以通訊軟體LINE聯絡郭德
    彩，暗中輸入「溫莎堡612號 報警」，郭德彩聞訊立刻報警
    ，員警遂於同日下午6時40分許，前往溫莎堡仁德館307房及
    612房盤查，於612房查獲方煒忠、李汶庭以及郝志洋，並查
    扣手杖刀1支等物。
二、案經臺南市政府警察局歸仁分局報告臺灣臺南地方檢察署檢
    察官偵查起訴。
    理  由
壹、有罪部分
一、程序方面： 
  ㈠按被告以外之人於審判外之言詞或書面陳述，除法律有規定
    者外，不得作為證據；又被告以外之人於審判外之陳述，雖
    不符同法第159條之1至第159條之4之規定，而經當事人於審
    判程序同意作為證據，法院審酌該言詞陳述或書面陳述作成
    時之情況，認為適當者，亦得為證據；而當事人、代理人或
    辯護人於法院調查證據時，知有第159條第1項不得為證據之
    情形，而未於言詞辯論終結前聲明異議者，視為有前項之同
    意，刑事訴訟法第159條第1項、第159條之5分別定有明文。
    查被告江政威就本判決所引用被告以外之人審判外之言詞或
    書面陳述之證據能力表示沒有意見（本院卷一第158頁），
    本院於審理時提示上開審判外陳述之內容並告以要旨，且經
    檢察官、被告江政威到庭表示意見，均未於言詞辯論終結前
    對該等審判外陳述之證據資格聲明異議，故本院審酌被告以
    外之人審判外陳述作成時之情況，並無不能自由陳述之情形
    ，亦未見有何違法取證或其他瑕疵，且與待證事實具有關聯
    性，認為以之作為證據應屬適當，自均有證據能力。
　㈡本判決下列所引用之其餘文書證據或證物，並無證據證明係
    公務員違背法定程序所取得，亦無顯有不可信之情況，且經
    本院於審理期日提示予被告江政威辨識而為合法調查，該等
    證據自得作為本案裁判之資料。　　
二、認定犯罪事實所憑之證據及理由： 
    被告江政威就上開犯罪事實，於本院審理程序時坦承不諱（
    本院卷二第78頁），核與被害人郝志洋於警詢、偵訊及本院
    審理之證述、證人郭德彩於偵訊之證述、共同被告即證人鍾
    佳哲、方煒忠於本院審理之證述情節相符（歸仁分局南市警
    歸偵字第1100126142號卷第211頁至第225頁、110年度偵字
    第6069號卷第219頁至第223頁、第277頁、第249頁至第250
    頁、本院卷一第282頁至第314頁），且有臺南市政府警察局
    歸仁分局搜索扣押筆錄、扣押物品目錄表各1份，暨現場照
    片26張（歸仁分局南市警歸偵字第1100125492號卷第205頁
    至第209頁、第295頁至第319頁）附卷可證。是以被告江政
    威任意性之自白與事實相合，應可採信。綜上，本件事證明
    確，被告江政威上開犯行，均足以認定，應依法論科。
三、論罪科刑：　
　㈠按刑法第302條第1項之妨害自由罪，其犯罪行為包括「私行
    拘禁」及「以其他非法方法，剝奪人之行動自由」兩種行為
    態樣；所謂以非法方法剝奪人之行動自由，係指以私禁外之
    非法方法，妨害其行動自由而言。若將被害人拘禁於一定處
    所，繼續較久之時間，而剝奪其行動自由，仍屬私禁行為。
    且「以其他非法方法，剝奪人之行動自由」，係對於「私行
    拘禁」之補充規定，按之主要規定優於補充規定原則，如犯
    罪行為已符合「私行拘禁」之規定，即無論處「以其他非法
    方法，剝奪人之行動自由」罪名之餘地（最高法院104年度
    台上字第262號判決意旨參照）。次按刑法第302條第1項之
    罪所稱之「非法方法」，已包括強暴、脅迫或恐嚇等一切不
    法手段在內，故於實施妨害自由之行為時，對被害人施加恐
    嚇，則其恐嚇之行為，仍屬於非法方法剝奪行動自由之部分
    行為，應僅論以刑法第302條第1項之罪，無另成立同法第30
    5條恐嚇危害安全罪之餘地（最高法院108年度台上字第3895
    號判決意旨參照）。查被告江政威共同剝奪被害人行動自由
    之時間為數小時，尚非將其拘禁於一定處所而繼續較久之時
    間，屬於「以其他非法方法，剝奪人之行動自由」。是核被
    告江政威所為，係犯刑法第302條第1項之剝奪行動自由罪。
　㈡按共同正犯因相互間利用他方之行為，以遂行其犯意之實現
    ，故非僅就自己實行之行為負其責任，並對該犯罪構成要件
    要素有犯意聯絡範圍內，對於他正犯所實行之行為，亦應共
    同負責。因行為人間已形成一個犯罪共同體，彼此相互利用
    ，並以其行為互為補充，以完成共同之犯罪目的，此即所謂
    「一部行為全部責任」之法理。再者，共同正犯之意思聯絡
    ，不限於事前有協議，即僅於行為當時有共同犯意之聯絡亦
    屬之，又行為之分擔，亦不以每一階段均應參與為必要；又
    共同正犯對於共同犯意範圍內之行為均應負責，而共同犯意
    不以在實行犯罪行為前成立為限，若了解最初行為者之意思
    ，而於其實行犯罪之中途發生共同犯意而參與實行者，亦足
    成立；故對於發生共同犯意以前其他共同正犯所為之行為，
    苟有就既成條件加以利用而繼續共同實施犯罪之意思，則該
    行為即在共同意思範圍以內，應共同負責。共同正犯之意思
    聯絡，原不以數人間直接發生者為限，即有間接之聯絡者，
    亦包括在內，如甲分別邀約乙、丙犯罪，雖乙、丙間彼此並
    無直接之聯絡，亦無礙於其為共同正犯之成立。是被告江政
    威或與同案被告鍾佳哲、方煒忠、李汶庭、吳伊婷彼此間或
    不認識，但其等有上開事實欄之分工方式，是被告江政威與
    同案被告鍾佳哲、方煒忠、李汶庭、吳伊婷就上開剝奪行動
    自由犯行，有犯意聯絡及行為分擔，應論以共同正犯。
　㈢爰審酌被告江政威因被告方煒忠、吳伊婷欲向被害人郝志洋
    催討債務，不思以和平理性及合法之方式解決，卻以剝奪被
    害人行動自由之手段，逼迫被害人處理債務問題，使被害人
    之人身自由受到限制，犯罪所生之危險實非輕微，本應予以
    嚴懲，惟念被告江政威犯後坦承犯行，並考量被告江政威業
    與被害人達成調解，依約賠償被害人之損失中，此有本院11
    1年度南司刑移調字第323號調解筆錄1份在卷可佐，犯後態
    度尚可，兼衡被告江政威涉犯妨害自由時並未傷害被害人之
    犯罪手段，及其高職畢業之智識程度，以工為業，目前與爸
    爸、弟弟同住，暨其犯罪動機、目的、手段、分工方式、生
    活狀況等一切情狀，量處如主文所示之刑，及諭知易科罰金
    之折算標準。
貳、無罪部分
一、公訴意旨另以：被告江政威於上揭犯罪事實欄時、地，妨害
    被害人郝志洋行動自由過程中，持有方煒忠交付之手杖刀1
    支，因認被告江政威另涉犯槍砲彈藥刀械管制條例第4條第1
    項第3款、第14條第3項之非法持有管制刀械犯行等語。　
二、按有罪之判決書應於理由內記載認定犯罪事實所憑之證據及
    其認定之理由，刑事訴訟法第310條第1款定有明文。而犯罪
    事實之認定，係據以確定具體的刑罰權之基礎，自須經嚴格
    之證明，故其所憑之證據不僅應具有證據能力，且須經合法
    之調查程序，否則即不得作為有罪認定之依據。倘法院審理
    之結果，認為不能證明被告犯罪，而為無罪之知，即無前
    揭第154條第2項所謂「應依證據認定」之犯罪事實之存在。
    因此，同法第308條前段規定，無罪之判決書只須記載主文
    及理由。而其理由之論敘，僅須與卷存證據資料相符，且與
    經驗法則、論理法則無違即可，所使用之證據亦不以具有證
    據能力者為限，即使不具證據能力之傳聞證據，亦非不得資
    為彈劾證據使用。故無罪之判決書，就傳聞證據是否例外具
    有證據能力，本無須於理由內論敘說明（最高法院100年度
    台上字第2980號、第5282號判決意旨可資參照），是本判決
    下列所引用被告以外之人於審判外之言詞或書面陳述，即不
    受證據能力有無之限制，合先敘明。
三、按犯罪事實應依證據認定之，不能證明被告犯罪者，應諭知
    無罪之判決，刑事訴訟法第154條第2項、第301條第1項分別
    定有明文。再按被告之自白，不得作為有罪判決之唯一證據
    ，仍應調查其他必要之證據，以察其是否與事實相符，刑事
    訴訟法第156條第2項定有明文，是欲為被告不利之認定時，
    不得僅以被告之自白為唯一證據，必另有其他間接、補強證
    據，以佐被告自白之真實性。又認定不利於被告之事實，須
    依積極證據，苟積極證據不足為不利於被告事實之認定時，
    即應為有利於被告之認定，更不必有何有利之證據；另認定
    犯罪事實所憑之證據，雖不以直接證據為限，間接證據亦包
    括在內，然而無論直接或間接證據，其為訴訟上之證明，須
    於通常一般之人均不致有所懷疑，而得確信為真實之程度者
    ，始得據為有罪之認定，倘其證明尚未達於此一程度，而有
    合理性懷疑存在時，即不得遽為被告犯罪之認定（最高法院
    30年度上字第816號、76年度台上字第4986號判決意旨可資
    參照）。再按刑事訴訟法第161條第1項規定：檢察官就被告
    犯罪事實，應負舉證責任，並指出證明之方法。因此，檢察
    官對於起訴之犯罪事實，應負提出證據及說服之實質舉證責
    任。倘其所提出之證據，不足為被告有罪之積極證明，或其
    指出證明之方法，無從說服法院以形成被告有罪之心證，基
    於無罪推定之原則，自應為被告無罪判決之諭知（最高法院
    92年度台上字第128號判決意旨可參）。
四、公訴意旨認被告江政威另涉犯槍砲彈藥刀械管制條例第4條
    第1項第3款、第14條第3項之非法持有管制刀械犯行，無非
    係以被告江政威坦承其有持有上開手杖刀、同案被告方煒忠
    證述有將本案手杖刀交予被告江政威，及同案被告鍾佳哲等
    人證述有見聞被告江政威持有本案扣案之手杖刀為其論據。
    惟訊據被告江政威堅決否認涉有上揭犯行，辯稱：伊以為該
    手杖刀為棍棒類物品，伊不知該物品為管制刀械等語。　　
五、經查：扣案之手杖刀，刀刃長29.5公分，刀柄組合前長13公
    分，刀柄組合後長45公分，刀械組合後全長86.5公分，單面
    開鋒，刀柄處有卡榫，抽出刀刃連接卡榫即為近百公分之長
    刀，此有臺南市政府警察局110年3月19日南市警保字第1100
    146570號函暨檢附刀械鑑驗圖及本院勘驗照片在卷可佐（11
    0年度偵字第6069號卷第171頁至第173頁、本院卷一第379頁
    至第384頁），是本案手杖刀有一金屬外殼包覆，需旋轉卡
    榫後，方能將刀抽出，此有本院當庭勘驗手杖刀之拍攝照片
    在卷可稽（本院卷一第382頁、第383頁），而被告江政威原
    先與被告方煒忠並不相識，係因被告鍾佳哲方於案發時碰面
    ，且從本案案發時間觀之，被告江政威持有本案手杖刀之時
    間頂多為1-2小時，而被害人郝志洋既表示當天被告江政威
    等人對其妨害自由時，僅持手杖刀揮舞，並無將手杖刀外殼
    卸去露出刀刃之情，則被告江政威既第一次因偶然機會，持
    有本案之手杖刀，持有時間又不長，且被告方煒忠又無將刀
    刃露出之情，而卷內亦無被告江政威知悉本案手杖刀為管制
    刀械之具體事證，是被告江政威辯稱其不知扣案之手杖刀為
    一利刃，且屬槍砲彈藥刀械管制條例所列之管制刀械，應可
    信為真實。　　
六、綜上，本件依調查證據之結果，檢察官就起訴被告江政威非
    法持有刀械部分，所提出之證據，不足為被告江政威有罪之
    積極證明，亦未達「通常一般之人均不致有所懷疑，而得確
    信其為真實之程度」，揆諸前揭說明，基於無罪推定之原則
    ，不能證明被告江政威非法持有刀械之犯罪，自應為其無罪
    判決之諭知。　　　　　　
據上論斷，應依刑事訴訟法第299條第1項前段、第301條第1項，
刑法第28條、第302條第1項、第41條第1項前段，刑法施行法第1
條之1第1項，判決如主文。
本案經檢察官陳鋕銘提起公訴，檢察官蘇聖涵到庭執行職務。 
中　　華　　民　　國　　111 　年　　5　  　月　 30　　日
                  刑事第八庭  審判長法  官  鄭燕璘
　　　　　　　　　　　              法  官  郭瓊徽
　　　　　　　  　　　              法  官  陳碧玉
以上正本證明與原本無異。
如不服本判決應於收受本判決後20日內向本院提出上訴書狀，並
應敘述具體理由。其未敘述上訴理由者，應於上訴期間屆滿後20
日內向本院補提理由書狀（均須按他造當事人之人數附繕本）「
切勿逕送上級法院」。 
　　　　　　　　　　　　　　　　  　書記官　詹淳涵　　　
中　　華　　民　　國　　111 　年　　5 　　月　　30　　日

附錄本案論罪科刑法條全文：
中華民國刑法第302條
私行拘禁或以其他非法方法，剝奪人之行動自由者，處5年以下
有期徒刑、拘役或9千元以下罰金。
因而致人於死者，處無期徒刑或7年以上有期徒刑；致重傷者，
處3年以上10年以下有期徒刑。
第1項之未遂犯罰之。